最高法院刑事判決　　　　　　　　　 110年度台上字第5333號
上　訴　人　臺灣高等檢察署高雄檢察分署檢察官曾靖雅
被　　　告　曹堆榕




　　　　　　楊龍淵


上列上訴人因被告等違反水污染防治法案件，不服臺灣高等法院
高雄分院中華民國110年3月30日第二審判決（109 年度上訴字第
795號，起訴案號：臺灣澎湖地方檢察署107年度偵字第483、543
號、108年度偵字第55、61號），提起上訴，本院判決如下：
    主  文
原判決關於曹堆榕、楊龍淵所犯如其事實欄之罪部分均撤銷，
發回臺灣高等法院高雄分院。
    理  由
檢察官上訴書雖記載：「第一審判決就犯罪事實諭知無罪，
  原審就此部分撤銷原判決，改判有罪，且認被告曹堆榕、楊龍
  淵就犯罪事實犯意各別，應分論併罰，是原審判決認定之
  犯罪事實較之第一審判決已有擴張，原審量刑時，犯罪事實既
  較第一審判決擴張，自應將犯罪事實一併審酌…」等語。惟
  依檢察官上訴書關於「上訴範圍」明載：「原審認定被告曹堆
  榕、楊龍淵違反水污染防治法第34條、第37條犯行之部分」，
  而不服之理由，則載敘原審就被告2 人違反水污染防治法犯行
  之量刑過輕，且為諭知緩刑不當等旨。堪認檢察官僅就原判決
  事實欄（下稱事實欄）所認定曹堆榕、楊龍淵違反水污染防
  治法之犯行提起上訴，並未就事實欄有關被告2 人共同行使
  業務登載不實文書之犯行聲明不服。是本院審理之範圍為被告
  2人如事實欄所載違反水污染防治法之犯行，先予陳明。
本件原審審理結果，認為曹堆榕、楊龍淵有如事實欄所載之
  違反水污染防治法各犯行明確。因而撤銷第一審關於其等於民
  國106 年11月洩漏油量22.8公秉，諭知無罪部分之判決，改判
  論處被告2 人共同犯水污染防治法第37條之違反事業之貯存設
  備有疏漏致污染水體者，應立即採取緊急應變措施規定，因而
  致嚴重污染環境各罪刑；另維持第一審關於其等於同年6 月間
  洩漏油量63.3公秉，論處其等共同犯水污染防治法第37條之違
  反事業之貯存設備有疏漏致污染水體者，應立即採取緊急應變
  措施規定，因而致嚴重污染環境各罪刑，駁回檢察官及被告 2
  人此部分在第二審之上訴；並就上開撤銷改判及上訴駁回部分
  定應執行刑，且諭知曹堆榕緩刑4 年，應向國庫支付新臺幣（
  下同）80萬元；楊龍淵緩刑5年，應向國庫支付100萬元之附條
  件緩刑宣告。固非無見。
惟查：
㈠宣告緩刑與否，固屬實體法上賦予法院得為自由裁量之事項，
  惟法院行使此項職權時，除應審查被告是否符合緩刑之法定要
  件外，仍應就被告有以暫不執行刑罰為適當之情形，亦即就犯
  罪狀況、造成之損害及危險性、被告之動機暨犯後態度、有無
  再犯之虞等情，加以審酌；法院行使此項裁量職權時，應受一
  般法律原則之拘束，即必須符合所適用法律授權之目的，並受
  法律秩序之理念、法律感情及慣例等所規範，若違反比例原則
  、平等原則時，得認係濫用裁量權而為違法。
㈡原審以被告2 人並無前科，因一時失慮觸犯刑章，已坦承全部
  犯行，深切表達悔悟之意，依其等犯罪情節及犯後態度，應無
  再犯之虞等為由，憑為宣告緩刑之裁量依據。惟依原判決於事
  實欄認定：台灣中油股份有限公司（下稱中油公司）於澎湖縣
  之湖西供油服務中心油庫（下稱湖西油庫），於106年6月26日
  轉輸95無鉛汽油166公秉入HS-16號油槽（下稱16號油槽），當
  時測量油位高低的TGS系統顯示油位高度為650mm（1mm約262公
  升），惟於翌（27）日下降至631mm，28日更降至608mm，且逐
  日下降。被告2 人於106年6月28、29日已知悉油料短少，惟為
  符合中油公司盈虧核銷標準之規定，避免公司高層稽核，遂指
  示或默許湖西油庫帳務管理員陳國本於相關報表上將油位高度
  不實登載為650mm（被告2人及陳國本此部分犯行業經判決確定
  ）。被告2人於同年8月16日知悉油料短少係因16號油槽底板破
  裂所致，亦知油品滲漏致污染地下水體，惟均未立即採取緊急
  應變措施，亦未通知當地主管機關澎湖縣政府環境保護局（下
  稱環保局）及中油公司。本次總計洩漏至地下油量約63.3公秉
  。另16號油槽修繕後，於106 年11月27日再度進油，然翌（28
  ）日TGS系統顯示之油位仍異常降低8mm，且同年月30日槽內浮
  頂亦發現積油。被告2 人雖經陳國本告知上情，惟同未將此次
  漏油事件通知環保局，亦未為任何緊急應變措施。本次漏油估
  計逸散22.8公秉。另被告2 人於106年10月4日經台灣電力公司
  澎湖營業處（下稱台電公司）通知，及楊龍淵於同年10月5 日
  至13日多次與台電公司人員現場會勘，均已明確知悉106年6月
  27日起之漏油，已外洩至廠區外，然仍對台電公司106 年10月
  24日、107年4月12日要求查明，妥為處置之函文置若罔聞，並
  於106年11月2日函覆「該管段無漏油」情事。甚且於環保局因
  接獲民眾陳情，先後於107年1月間、6 月間派員至湖西油庫查
  證時，被告2 人仍隱瞞上情，楊龍淵於107年6月，猶向環保局
  人員謊稱絕無漏油情事，任由污染狀態持續蔓延。直至107年7
  月中旬見媒體揭露，認東窗事發，始於107年7月19日通報油品
  滲漏之事，錯失及時處理與防治污染之時機。而16號油槽排出
  汽油之有害健康之物，污染地下水，造成澎湖縣湖西地區環境
  地下水層重大污染，環保單位公告之污染面積總計約68,079平
  方公尺，嚴重危害澎湖地區居民人體健康、農作物及牲畜生產
  、飲用水水源與自然生態環境等情；於理由欄並說明本案漏油
  事件震驚全國，被告2人隱暪長達約1年之久，本有多次向環保
  局通報以尋求專業協助之機會，卻以不敢驚擾上級為由，將個
  人利益置於國家自然環境保護、湖西鄉鄉民之居住安全及中油
  公司之健全營運之上，多次遲誤環保專業單位可以提早介入之
  時機，造成污染範圍擴大蔓延，不僅對於中油公司產生鉅額之
  虧損及公司商譽之減損，更對環境及附近居民產生嚴重之損害
  ，且將來復育環境等環保工程又勢必費時、費力與所費甚鉅，
  實非一般小規模污染可立即排除或整治等情形可相比擬。上開
  所有犯行僅需於最初發現油料短少及底板破洞時，完整如實揭
  露、尋求協助即可輕易避免。而環保局針對本次漏油造成污染
  事件，截至108年7月11日，公害糾紛調處委員會共召開10次會
  議，受理調處申請案共計164件，調處成立145件，合計損害賠
  補償金額4,158萬8,192元；中油公司則因此遭主管機關裁罰12
  5 萬元，並對該處居民為後續之賠償、慰問、安裝自來水管，
  及配合環境整治等，共計支出7,000 餘萬元等旨（見原判決第
  17、29至30、31、33頁）。如果無訛，被告2 人共計違反水污
  染防治法犯行2 次，且期間有多次向環保局通報之機會，卻隱
  匿未為，似非一時失慮致觸犯刑章之偶發犯行。另被告2 人犯
  罪動機，乃因不敢驚擾上級，完全無視居民及國家環境之安全
  。而其等上開犯行造成之損害甚鉅，影響層面廣大，相關之賠
  償事宜，均由中油公司為之，被告2 人似未支付分文。如此是
  否堪認被告2 人真心悔悟？再佐以其等犯罪情節及造成之損害
  重大，對其等宣告緩刑是否符合事理之平，未違反國民法律感
  情，自非無疑。原判決未詳酌上揭情狀，逕以上旨對被告2 人
  為附條件之緩刑宣告，難謂無理由不備之違誤。再者，原判決
  就已盡力彌補，並支付大額款項之中油公司，以該公司造成生
  態損害，不為緩刑之諭知，惟卻對本案始作俑者，實際造成損
  害，復未賠償分文之被告2 人諭知緩刑，是否符合比例原則、
  平等原則，亦非無疑，併有判決理由矛盾之違法。
㈢檢察官上訴意旨執以指摘，尚非全無理由，且影響於事實之確
  定，本院無可據以為裁判，應認原判決關於被告2 人所犯如其
  事實欄之罪部分，有撤銷發回更審之原因。又16號油槽第 2
  次進油之時間，究竟為106 年11月27日或22日（原判決第5、6
  頁認定不一），案經發回，併應注意查明，附此敍明。
據上論結，應依刑事訴訟法第397條、第401條，判決如主文。
中    華    民    國   110    年    12    月    2     日
                  刑事第三庭審判長法  官  徐  昌  錦  
                                  法  官  林  恆  吉  
                                  法  官  林  海  祥  
                                  法  官  侯  廷  昌  
                                  法  官  江  翠  萍  
本件正本證明與原本無異
                                  書記官
中    華    民    國   110    年    12    月    6     日